ACORDAO-COMPLETO-2429900

ACÓRDÃO 2161/2021 ATA 4/2021 - SEGUNDA CÂMARA

VISTO, relatado e discutido este recurso de reconsideração interposto por Rosângela Rocha dos Santos, então diretora-geral do Centro de Estudos Casa Curta-se, contra o Acórdão 2594/2020-TCU-Segunda Câmara, de natureza condenatória;
ACORDAM os Ministros do Tribunal de Contas da União, reunidos em sessão da 2ª Câmara, ante as razões expostas pelo relator, em:
9.1. conhecer do recurso de reconsideração interposto, satisfeitos os requisitos de admissibilidade aplicáveis à espécie, e, no mérito, negar-lhe provimento;
9.2. enviar cópia deste acórdão à recorrente, ao Ministério do Turismo e à Procuradoria da República no Estado de Sergipe, informando-lhes que o relatório e voto que o fundamentam podem ser acessados no sítio eletrônico www.tcu.gov.br/acórdãos.

Recurso de reconsideração interposto por Rosângela Rocha dos Santos, então diretora-geral do Centro de Estudos Casa Curta-se, contra o Acórdão 2.594/2020-TCU-2ª Câmara, de natureza condenatória.

Segunda Câmara

Ministério do Turismo.

3. Interessados/Responsáveis/Recorrentes:
3.1. Responsáveis: Centro de Estudos Casa Curta-se (06.036.728/0001-50); Rosângela Rocha dos Santos (XXX.765.375-XX).
3.2. Recorrente: Rosângela Rocha dos Santos (XXX.765.375-XX).

13.1. Ministros presentes: Bruno Dantas (Presidente), Augusto Nardes (Relator), Aroldo Cedraz e Raimundo Carreiro.
13.2. Ministros-Substitutos presentes: Marcos Bemquerer Costa e André Luís de Carvalho.

CENTRO DE ESTUDOS CASA CURTA-SE - CASA CURTA-SE

AUGUSTO NARDES

Ministro-Substituto André Luís de Carvalho.

Adoto como parte do relatório a instrução lavrada por auditora da Secretaria de Recursos (peça 99) , que contou com a anuência do Diretor daquela unidade (peça 100) :
"INTRODUÇÃO
1.	Trata-se de recurso de reconsideração interposto por Rosângela Rocha dos Santos, então diretora-geral do Centro de Estudos Casa Curta-se, contra o Acórdão 2594/2020-TCU-Segunda Câmara (peça 64) , relatado pelo Ministro-Substituto André Luís de Carvalho, com o seguinte teor:
9.1. considerar revel o Centro de Estudos Casa Curta-se, nos termos do art. 12, § 3º, da Lei n.º 8.443, de 1992; 
	9.2. rejeitar as alegações de defesa apresentadas por Rosângela Rocha dos Santos; 
9.3. julgar irregulares as contas de Rosângela Rocha dos Santos, nos termos dos arts. 1º, 16, III, 'b' e 'c', e 19, caput, da Lei nº 8.443, de 1992, para condená-la, em solidariedade com o Centro de Estudos Casa Curta-se, ao pagamento do débito apurado nos autos, atualizado monetariamente e acrescido de juros de mora calculados desde as datas informadas até a efetiva quitação, fixando-lhes o prazo de 15 (quinze) dias, contados da notificação, para comprovarem, perante o Tribunal (art. 214, III, 'a', do Regimento Interno do TCU - RITCU) , o recolhimento da aludida dívida em favor do Tesouro Nacional, atualizada monetariamente e acrescida dos juros de mora, calculados desde as datas discriminadas até o efetivo recolhimento, na forma da legislação em vigor, sob as seguintes condições: 
	Valor Original (R$) 
	Data da Ocorrência
	Observação

	290.000,00
	22/9/2010
	-

	37,55
	28/10/2010
	já restituído

	55.043,28
	9/11/2010
	já restituído

9.4. aplicar em desfavor de Rosângela Rocha dos Santos e do Centro de Estudos Casa Curta-se, individualmente, a multa prevista no art. 57 da Lei nº 8.443, de 1992, sob o valor de R$ 90.000,00 (noventa mil reais) , fixando-lhes o prazo de 15 (quinze) dias, contados da notificação, para que comprovem, perante o Tribunal (art. 214, III, 'a', do RITCU) , o recolhimento das referidas dívidas ao Tesouro Nacional, atualizada monetariamente na forma da legislação em vigor; 
9.5. autorizar, caso requerido, nos termos do art. 26 da Lei nº 8.443, de 1992, e do art. 217 do RITCU, o parcelamento das dívidas fixadas por este Acórdão nas condições e no máximo legal, com a atualização monetária e os correspondentes acréscimos legais, esclarecendo ao responsável que a falta de pagamento de qualquer parcela importará no vencimento antecipado do saldo devedor, sem prejuízo das demais medidas legais; 
9.6. autorizar, desde logo, a cobrança judicial das dívidas fixadas por este Acórdão, nos termos do art. 28, inciso II, da Lei nº 8.443, de 1992, diante do não atendimento à notificação; e 9.7. determinar que a unidade técnica envie a cópia deste Acórdão, com o Relatório e a Proposta de Deliberação, à Procuradoria da República no Estado de Sergipe, nos termos do art. 16, § 3º, da Lei nº 8.443, de 1992, e do art. 209, § 7º, do RITCU, para o ajuizamento das ações civis e penais cabíveis.
HISTÓRICO
2.	A presente tomada de contas especial (TCE) foi instaurada pelo Ministério do Turismo (MTur) , em razão da impugnação total de despesas do Convênio Siconv 739373/2010, celebrado com Centro de Estudos Casa Curta-se (Casa Curta-se) , com vigência de 19/6 a 20/11/2010, tendo por objeto a realização do projeto intitulado 'Circuito Turístico Forró do Vaqueiro', no valor de R$ 315.300,00, com a seguinte composição: R$ 25.300,00 de contrapartida do convenente e R$ 290.000,00 à conta da concedente, liberados conforme Ordens Bancárias 2010OB801349 e 2010OB801350, de 22/9/2010 (peças 5 e 7) .
3.	Conforme o Parecer Técnico 1.353/2010, referido convênio tinha como escopo a contratação das bandas Colcha de Retalho, Sanfonada, Forró Zero79, Alex da Vaquejada, Forró Novo Milênio e Parceirões do Forró para se apresentarem no 'Circuito Turístico Forró do Vaqueiro', previsto para os dias 19 e 20/6/2010, nas cidades de Nossa Senhora das Dores/SE e Carira/SE (peça 2) . Para tanto, mediante inexigibilidade de licitação, a recorrente contratou, em 15/5/2010, a empresa Beija Flor Produções Artísticas (peças 20, p. 21) . 
4.	A Nota Técnica de Análise 80/2011, em razão da ausência de elementos para atestar a execução física do convênio, concluiu por diligenciar o convenente para que encaminhasse os documentos faltantes, quais sejam (peça 24) :
	a) Relatório de Cumprimento do Objeto; 
	b) Relatório de Execução Físico-Financeira; 
	c) Fotografia, filmagem ou outro material que comprove a realização do evento; e
	d) Fotografia, filmagem ou outro material que comprove as apresentações artísticas.
5.	Após análise das justificativas apresentadas pelo convenente (peça 30) , a concedente, através do Parecer de Reanálise Técnica 213/2016, reprovou a execução física do convênio (peça 31) .
6.	A Nota Técnica de Análise Financeira 191/2015 (peça 27) , com base no Relatório de Ação e de Controle - Fiscalização da Controladoria-Geral da União (CGU) 201306163 (peça 26) , concluiu pela reprovação da prestação de contas do Convênio 739373/2010, quanto ao aspecto financeiro, em razão da contratação das bandas mediante inexigibilidade de licitação, sem observância dos requisitos legais previstos no art. 25, inciso III da Lei 8.666/1993.
7.	Mencionado Relatório de Ação e de Controle - Fiscalização da CGU 201306163, além da contratação mediante inexigibilidade indevida, também registrou as seguintes constatações tendo em vista sua gravidade (peça 96, p. 13) :
	a) não comprovação, no ato da prestação de contas, do efetivo recebimento do cachê por parte dos artistas/bandas que se apresentaram no evento, e da destinação de recursos repassados no valor de R$ 50.000,00;
	b) ausência de documentos necessários na prestação de contas; e
	c) não compatibilidade de preço contratado com outro anteriormente cobrado pela mesma banda em evento realizado na mesma época.
8.	A Nota Técnica de Análise Financeira 738/2016 (peça 32) , baseada no Parecer de Reanálise Técnica 213/2016 (peça 31) e na Nota Técnica de Análise Financeira 191/2015 (peça 27) , concluiu pela reprovação da prestação de contas do Convênio Siconv 739373/2010.
9.	A Secretaria Federal de Controle Interno, com fundamento no seu Relatório de Auditoria 1.130/2017, certificou a irregularidade das contas, o dirigente do Controle Interno emitiu parecer no mesmo sentido e a autoridade ministerial competente, após testar haver tomado conhecimento das conclusões relativas aos fatos, opinou pela irregularidade das contas do responsável indicado e determinou o encaminhamento das presentes contas a este Tribunal (peças 44-47) .
10.	No âmbito desta Corte de Contas, foi procedida a citação solidária de Rosângela Rocha dos Santos e do Centro de Estudos Casa Curta-se (peças 54-57) , contudo a Casa Curta-se manteve-se silente. Diante disso, o processo foi julgado por meio do Acórdão 2594/2020-TCU-Segunda Câmara, na forma transcrita na seção 'Introdução'.
11.	Inconformada, Rosângela Rocha dos Santos interpôs recurso de reconsideração, o qual será objeto de análise a seguir (peças 81) . 
EXAME DE ADMISSIBILIDADE
12.	Reitera-se o exame preliminar de admissibilidade (peças 82 e 83) , ratificado pelo relator, Ministro Augusto Nardes (peça 85) , que concluiu pelo conhecimento do recurso, conferindo efeito suspensivo aos itens 9.3, 9.4 e 9.6 do acórdão recorrido. 
EXAME DE MÉRITO 
13.	Delimitação 
13.1	Constitui objeto do presente recurso, relativamente ao Convênio Siconv 739373/2010, definir se houve:
	a) regularidade na contratação dos artistas; e
	b) incompatibilidade entre os valores pagos à empresa contratada e o cachê recebido pelas bandas/artistas. 
14.	Regularidade na contratação dos artistas
14.1	A recorrente alega que, diante da impossibilidade de competição, a contratação foi direta com a empresa que possuía contrato de exclusividade com os artistas que se apresentaram no evento. Para a recorrente, conforme entendimento do Tribunal de Justiça do Estado de Pernambuco (TJPE) , a contratação de artistas por intermédio de produtoras não depende da pré-existência de contrato de exclusividade entre a produtora e o artista.
14.2	A recorrente defende a inexistência de má-fé e dolo.
14.3	Na ótica da recorrente, a simples existência de dispensa de licitação não constitui motivo suficiente para evidenciar alguma ilicitude, sendo descabida a aplicação da Lei de Improbidade Administrativa. Para a recorrente, trata-se de uma simples irregularidade formal, passível de nulidade somente quando lesiva ao erário público, na forma disposta pela Lei 4.717/1965, que regula a Ação Popular.
14.4	A recorrente afirma que os serviços foram prestados e que não houve prejuízo ao erário.
	Análise
14.5	Conforme o termo de convênio (Cláusula Terceira - Das Obrigações dos Partícipes, item II) (peça 5) , compete ao convenente:
oo) apresentar na prestação de contas, quando da contratação de artistas, consagrados, enquadrados na hipótese de inexigibilidade prevista no inciso III do art. 25 da Lei n° 8.666/1993, atualizada, por meio de intermediários ou representantes, cópia do contrato de exclusividade dos artistas com o empresário contratado, registrado em cartório, sob pena de glosa dos valores envolvidos. Ressalta-se que o contrato de exclusividade difere da autorização que confere exclusividade apenas para os dias correspondentes à apresentação dos artistas e que é restrita à localidade do evento, conforme dispõe o Acórdão 96/2008-TCU-Plenário do TCU;
pp) encaminhar ao CONCEDENTE documento comprobatório do efetivo recebimento do cachê por parte dos artistas, e/ou bandas, e/ou grupo, emitido pelo contratante dos mesmos.
14.6	A exclusividade dos artistas com determinada empresa deve ser demonstrada através de contrato, registrado em cartório, sob pena de glosa dos valores envolvidos. Assim, conclui-se que a recorrente não tem razão ao alegar que a contratação de artistas não depende da pré-existência de contrato de exclusividade entre a produtora e o artista.
14.7	No caso concreto, a documentação apresentada para comprovar a relação de exclusividade entre as atrações artísticas e a representante não se trata de contrato de exclusividade, e sim de carta/autorização de exclusividade para os dias correspondentes ao evento 'Circuito Turístico Forró do Vaqueiro' (peça 20, p. 21-29) .
14.8	Tal carta/autorização apenas confere a determinado empresário - ou sociedade empresária - o direito de representar artistas ou bandas, de forma exclusiva, em eventos específicos para os quais são convidados. Não se presta, portanto, a garantir ao agenciador ampla e irrestrita representação, com direito de exclusividade, para todos os eventos em que aqueles profissionais do setor artístico venham a se apresentar.
14.9	A carta/autorização de exclusividade não se confunde com contrato de exclusividade, conforme entendimento do TCU constante dos Acórdão 96/2008-TCU-Plenário (relator Ministro Benjamin Zymler) , 3.826/2013-TCU-1ª Câmara (relator Ministro Valmir Campelo) , 8.244/2013-TCU-1ª Câmara (relator Ministro Walton Alencar Rodrigues) e 351/2015-TCU-2ª Câmara (relator Ministro-Substituto Marcos Bemquerer) .
14.10	Dessa forma, considerando que não foi apresentado o contrato de exclusividade, registrado em cartório, entre as bandas e a empresa Beija Flor Produções Artísticas, mas simples cartas/autorizações de exclusividade, conclui-se que não existem elementos para justificar a contratação da mencionada empresa mediante inexigibilidade de licitação, nos termos do art. 25, inciso III, da Lei 8.666/1993.
14.11	Relativamente ao entendimento do TJPE acerca da prescindibilidade de contrato de exclusividade, vale registrar que as decisões do poder judiciário não vinculam esta Corte de Contas, cuja jurisdição, prevista constitucionalmente, é independente das demais jurisdições (civil, penal, trabalhista, tributária, entre outras) , conforme entendimento assentado nos Acórdão 1445/2015-TCU-Segunda Câmara (relatora Ministra Ana Arraes) , 660/2016-TCU-2ª Câmara (relator Ministro-Substituto Marcos Bemquerer) , 4.713/2018-TCU-2ª Câmara (relator Ministro-Substituto Marcos Bemquerer) , 3.196/2017-TCU-2ª Câmara (relator Ministro Aroldo Cedraz) , 2.004/2007-TCU-Plenário (relator Ministro Benjamin Zymler) e 4.632/2015-TCU-1ª Câmara (relator Ministro-Substituto Weder de Oliveira) .
14.12	Ademais, o julgamento das contas de gestores públicos constitui atribuição constitucional deste Tribunal. Nesse sentido, a Lei Orgânica do TCU (Lei 8.443/1992) - e não a Lei de Improbidade Administrativa (Lei 8.429/1992) tampouco a Lei de Ação Popular (Lei 4.717/1965) - estabelece o rito próprio dos processos sob a jurisdição do TCU e preleciona que o julgamento pela irregularidade das contas poderá se dar, dentre outros, no caso de prática de ato de gestão ilegal, bem como de ocorrência de dano ao erário decorrente de ato de gestão ilegítimo ou antieconômico (art. 16, inciso III, alíneas 'b' e 'c', da Lei 8.443/1992) , conduta esta demonstrada nos autos pela não comprovação da execução do objeto do convênio. Nessa vertente, os seguintes julgados do TCU, conforme ementas retiradas da jurisprudência sistematizada desta Corte:
Não há amparo legal para condicionar o julgamento pela irregularidade de contas à ocorrência de ato de improbidade administrativa. (Acórdão 1881/2014-TCU-Segunda Câmara, relatoria do Ministro José Jorge) 
O julgamento pela irregularidade das contas do responsável, com a consequente condenação para que ele promova o ressarcimento do dano ao erário, independe de ter havido ou não prática de ato de improbidade administrativa ou auferimento de vantagem pessoal em decorrência da gestão de recursos públicos. (Acórdão 17171/1965-TCU-Primeira Câmara, relatoria do Ministro Bruno Dantas) 
A independência entre as instâncias permite que uma mesma conduta seja valorada de forma diversa, em ações de natureza penal, civil e administrativa. A ação por improbidade administrativa, de natureza civil, não vincula o juízo de valor formado na seara administrativa. Apenas a sentença absolutória no juízo penal fundada no reconhecimento da inexistência material do fato tem habilidade para repercutir no TCU e afastar a imposição de obrigações e sanções de natureza administrativa. (Acórdão 344/2015-TCU-Plenário, relatoria do Ministro Walton Alencar Rodrigues) 
14.13	Quanto à comprovação da realização do evento, conforme registrado na Nota Técnica 80/2011 (peça 24) , não houve fiscalização do MTur e as fotografias apresentadas não conseguiram demonstrar as cidades onde os shows se realizaram. Além disso, na cidade de Nossa Senhora das Dores/SE não foi possível identificar o nome da atração artística, e na cidade de Carira/SE, o nome do evento. 
14.14	Conforme o voto condutor do acórdão recorrido, mesmo após tomar ciência da insuficiência das fotografias apresentadas para comprovar a realização do evento e respectivas apresentações artísticas, os responsáveis não apresentaram novos elementos com vistas a sanar tal falha (peça 65, item 13) . Deve-se registrar que o termo de convênio, consoante a Cláusula Décima Terceira, parágrafo segundo, alínea 'e', previa expressamente a comprovação, por meio de fotografia, jornal, vídeo, cd's, dvd's, entre outros, de cada meta/etapa especificada no plano de trabalho aprovado (peça 5) . Assim, os elementos constantes dos autos não lograram comprovar a boa e regular aplicação dos recursos federais pois não demonstraram a execução do objeto do convênio com os recursos federais repassados para esse fim.
14.15	No caso em análise, como os recursos foram repassados posteriormente à realização do evento, e diante da ausência de fiscalização in loco, a análise sobre a execução física do ajuste teve que ser baseada em fotografias, filmagens e material de divulgação, os quais não foram hábeis para comprovar a realização do 'Circuito Turístico Forró do Vaqueiro', previsto para os dias 19 e 20/6/2010, nas cidades de Nossa Senhora das Dores/SE e Carira/SE.
14.16	A contratação de artistas por inexigibilidade de licitação, com esteio em contratos de exclusividade em desacordo com os moldes determinados por esta Corte de Contas e pelo termo de convênio, representa grave infração à norma legal e regulamentar. É inegável que a ausência de apresentação do contrato de exclusividade torna irregular a contratação por inexigibilidade de licitação, pois tal documento é imprescindível para caracterizar a inviabilidade de competição de que trata o art. 25, inciso III da Lei 8.666/1993. Nesse sentido, podem ser citados os Acórdão 4714/2018-TCU-Segunda Câmara (relatoria do Ministro-Substituto Marcos Bemquerer) , 2.020/2018-TCU-2ª Câmara (relatoria do Ministro Aroldo Cedraz) e 8.731/2017-TCU-2ª Câmara (relator Ministro José Múcio Monteiro) .
14.17	Quanto à alegação de ausência de dolo e má-fé, cabe registrar que o TCU segue a regra geral da responsabilidade civil, ou seja, examina a conduta dos agentes públicos sob o prisma da responsabilidade subjetiva, caracterizada mediante a presença de simples culpa stricto sensu, sendo desnecessária a caracterização de conduta dolosa ou má-fé para que o gestor seja responsabilizado. 
14.18	Desse modo, é suficiente a quantificação do dano, a identificação da conduta do responsável que caracterize sua culpa, seja por imprudência, imperícia ou negligência, e a demonstração do nexo de causalidade entre a conduta culposa (stricto sensu) e a irregularidade que ocasionou o dano ao erário, nos termos dos Acórdão 635/2017-TCU-Plenário (relatoria do Ministro Aroldo Cedraz) e 9.004/2018-TCU-1ª Câmara (relatoria do Ministro do Bruno Dantas) .
14.19	Diferentemente da alegação de existência de falhas meramente formais, no caso concreto, os documentos constantes dos autos evidenciam grave infração às normas legais e são incapazes de demonstrar a regular execução física e financeira do objeto do Convênio Siconv 739373/2010, o que caracteriza prejuízo ao erário.
14.20	Portanto, a presente análise dos autos não permite erguer conclusão diversa daquela que fundamentou a decisão recorrida quanto à irregularidade na contratação das atrações artísticas e não comprovação da execução do objeto do convênio.
15.	Incompatibilidade entre os valores pagos à empresa contratada e o cachê recebido pelas bandas/artistas 
15.1	A recorrente informa que a diferença entre o valor pago à empresa e aquele recebido pelas bandas/artistas decorre da contratação alocada, regime em que do valor total a ser recebido pelo contratado deve-se deduzir todos os custos e despesas para a apresentação da atração artística, por exemplo: transporte, alimentação, camarins, luzes, palco, sonorização, hospedagens, etc. Na opinião da recorrente, as questões de logística dos artistas e suas necessidades para fazer os shows são formais.
15.2	A recorrente destaca que, nos dias atuais, muitas bandas/artistas possuem empresa própria para representá-los e se responsabilizarem pela estrutura dos shows, diferentemente do que acontecia há dez anos ou mais, época dos festejos do presente processo, quando a banda/artista precisava de uma empresa representante, que deveria arcar com todos os custos/despesas para que a banda/artista pudesse se apresentar. Diante disso, a recorrente entende que não há o que se falar em pagamento a menor nem em apropriação de valores. 
15.3	A recorrente afirma que não houve contratação fora dos preços de mercado, pois as bandas/artistas eram consagradas pela mídia sergipana, crítica especializada e opinião pública. 
	Análise
15.4	Com relação ao recebimento de cachê pelas atrações artísticas, vale registrar que, no Relatório de Ação de Controle (peça 26, p. 10) , a CGU consignou que:
Pelo exposto, verifica-se que não houve comprovação da destinação de recursos repassados pela União no valor de R$50.000,00, correspondente ao cachê da banda Colcha de Retalho, tendo em vista que a empresa Beija-Flor Produções Artísticas Ltda. (CNPJ 08.931.977/0001-34) recebeu o valor integral dos cachês, conforme proposta de preços homologada, mas não relacionou a banda entre aquelas que receberam cachê.
15.5	No TCU, após citação, a recorrente juntou comprovante de recebimento de cachês pelas bandas Forró Novo Milênio, Colcha de Retalho, Parceirões do Forró e Alex da Vaqueijada (peça 59, p. 74-77) . 
15.6	Após analisar a informação constante do relatório da CGU e os comprovantes juntados pela recorrente, mesmo não tendo sido apresentado o recibo relativo ao cachê da Banda Sanfonada, cuja comprovação já foi reconhecida pela CGU, verifica-se que restou atendida a exigência de demonstração do efetivo recebimento do cachê pelas atrações artísticas, consoante o termo de convênio - Das Obrigações Contratuais, Cláusula Terceira, item II, subitem pp (peça 5, p. 6) e o entendimento firmado no Acórdão 1435/2017-TCU-Plenário (relatoria do Ministro Vital do Rêgo) . 
15.7	Compulsando os autos, verifica-se que não houve qualquer questionamento relativamente à diferença entre o valor pago à Beija Flor Produções Artísticas, empresa contratada, e o cachê recebido pelas atrações artísticas, razão pela qual a alegação de contratação alocada mostra-se despropositada.
15.8	Relativamente à alegação de que não houve contratação fora dos preços de mercado, vale registrar que consta do relatório da CGU que a Banda Colcha de Retalho foi contratada por valor superior ao praticado em evento similar posteriormente realizado em Aracaju/SE, com intervalo de apenas um mês, contrariando o disposto na Cláusula Oitava, parágrafo segundo, item II do termo de convênio, que estabelece que os preços pagos devem ser compatíveis com os praticados pelo fornecedor com outros demandantes (peça 5, p. 10) . Merece destaque o fato de que no evento ora analisado, mencionada banda recebeu R$ 50.000,00, já no evento realizado em Aracaju/SE, R$ 13.000,00. 	Quanto a essa constatação, as justificativas apresentadas foram consideradas insuficientes pela CGU (peça 26, p. 12) .
15.9	Considerando que os elementos constantes dos autos não justificam a incompatibilidade dos preços praticados na contratação da Banda Colcha de Retalho, conforme acima explicitado, não há como acolher as alegações apresentadas. 
16.	Prescrição da pretensão de ressarcimento
16.1	Vale ressaltar que a até o julgamento, pelo Supremo Tribunal Federal (STF) , do Recurso Extraordinário (RE) 636.886 (tema 899 da repercussão geral) , a ação de ressarcimento era considerada imprescritível, por força do art. 37, § 5º, da Constituição Federal. Todavia, no julgamento do RE 636.886 foi conferida nova interpretação a esse dispositivo, fixando-se a tese de que 'é prescritível a pretensão de ressarcimento ao erário fundada em decisão de Tribunal de Contas'.
16.2	O Código Civil (CC) - adotado pelo Acórdão 1441/2016-TCU-Plenário - e a Lei 9.873/1999 constituem as duas alternativas que, de forma mais consistente, polarizam os debates acerca do regime de prescrição a ser observado no processo de controle externo.
16.3	Nas situações em que a prescrição tenha ocorrido por algum dos dois regimes, a Secretaria de Recursos (Serur) tem proposto o sobrestamento do julgamento do recurso, notadamente porque o acórdão proferido no RE 636.886 ainda está sujeito a embargos declaratórios, sendo possível o esclarecimento de pontos importantes da decisão ou mesmo a modulação de seus efeitos, para preservar as ações de controle instauradas com base na jurisprudência até então vigente.
16.4	Já nas demais situações, em que a prescrição não se operou por nenhum dos dois regimes, é possível o imediato julgamento do recurso, pois o desfecho não se alterará qualquer que seja a premissa adotada (imprescritibilidade, prescritibilidade pelo Código Civil ou prescritibilidade pela Lei 9.873/1999) . 
16.5	Na situação em exame não ocorreu a prescrição, por nenhum dos dois regimes, como demonstrado na sequência.
Análise da prescrição segundo os critérios do Acórdão 1441/2016-TCU-Plenário
16.6	O TCU tem tradicionalmente aplicado os critérios definidos no Acórdão 1441/2016-TCU-Plenário, que, em incidente de uniformização de jurisprudência, orientou-se pela aplicação do Código Civil e definiu, em linhas gerais, que a prescrição da pretensão punitiva subordina-se ao prazo geral de dez anos (CC, art. 205) , contado a partir da data da ocorrência do fato e interrompido pelo ato que ordenar a citação, a audiência ou a oitiva da parte
16.7	No caso em exame, não ocorreu a prescrição, uma vez que pagamentos irregulares ocorreram no exercício de 2010 (peça 12) e a citação foi ordenada em 18/7/2018 (peça 51) , portanto, dentro do prazo decenal.
16.8	Considerando a premissa de que as pretensões punitiva e de ressarcimento se submetem ao mesmo regime, conclui-se que não ocorreu a prescrição nem para a aplicação de multa nem para a condenação ao ressarcimento, caso fossem adotados, para ambos os fins, os parâmetros definidos no Acórdão 1441/2016-TCU-Plenário.
Análise da prescrição pelo regime da Lei 9.873/1999 
16.9	Adotando-se as premissas fixadas na Lei 9.873/1999 ao caso em exame, e considerando-se o prazo geral, de cinco anos, observa-se que também não teria ocorrido a prescrição. Para tanto, é preciso considerar os seguintes parâmetros: 
a) Termo inicial: 
16.10	A Lei 9.873/1999, art. 1º, parte final, estabelece que o prazo começa a ser considerado da data da prática do ato ou, no caso de infração permanente ou continuada, do dia em que tiver cessado.
16.11	Na hipótese em exame, todos os pagamentos ocorreram em 28/9/2009 (peça 12) , que será o termo inicial para a contagem do prazo prescricional. 
b) Prazo: 
16.12	A Lei 9.873/1999 apresenta um prazo geral, de cinco anos (art. 1º) , e um prazo especial, previsto no art. 1º, § 2º, a saber: 'quando o fato objeto da ação punitiva da Administração também constituir crime, a prescrição reger-se-á pelo prazo previsto na lei penal'. 
16.13	As irregularidades discutidas nesta TCE, inexecução de objeto de convênio, não configuram, aparentemente, ilícitos penais. 
16.14	Dessa forma, aplica-se o prazo geral de cinco anos. 
c) Interrupções por atos inequívocos de apuração dos fatos: 
16.15	No regime da Lei 9.873/1999, a prescrição se interrompe 'por qualquer ato inequívoco, que importe apuração do fato' (art. 2º, II) , conforme a seguir: 
	1) em 2011, Nota Técnica de Análise (peça 24) ; 
	2) em 24/1/2014, Relatório de Ação de Controle da CGU (peça 96) ;
	3) em 15/12/2015, Nota Técnica de Análise Financeira 181/2015 (peça 32) ;
	4) em 18/7/2017, Relatório do Tomador de Contas Especial (peça 43) ; e
	5) em 21/12/2017, autuação do processo no TCU.
d) Interrupção pela citação dos responsáveis: 
16.16	A prescrição também é interrompida 'pela notificação ou citação do indiciado ou acusado, inclusive por meio de edital', nos termos do art. 2º, I, da Lei 9.873/1999. E, no regime dessa lei, a interrupção se dá pela citação propriamente dita, e não pelo despacho que a ordena. Com esse fundamento, houve a interrupção em:
	a) 30/1/2019, com a citação do Centro de Estudos Casa Curta-se (AR de peça 56) ; e
	b) 4/2/2019, com a citação de Rosângela Rocha dos Santos (AR de peça 57) . 
16.17	Cabe destacar, por oportuno, que, em se tratando de devedores solidários, a interrupção da prescrição feita a um prejudica aos demais. Incide, nesse caso, regra própria da teoria geral das obrigações, segundo a qual 'a interrupção efetuada contra o devedor solidário envolve os demais' (art. 204, § 1º, do Código Civil) . São consequências próprias da solidariedade (a exemplo da regra de que o credor pode demandar qualquer dos devedores, art. 275 do Código Civil) , que não precisam ser repetidas em cada diploma legal específico. 
e) Interrupção pela decisão condenatória recorrível: 
16.18	Por fim, a prescrição também se interrompe 'pela decisão condenatória recorrível' (art. 2º, III, da Lei 9.873/1999) . Com esse fundamento, houve a interrupção em 17/3/2020, data da sessão em que foi proferido o acórdão condenatório (peça 64) . Essa interrupção é relevante, por estabelecer prazo para julgamento do recurso. 
f) Da prescrição intercorrente: 
16.19	Nos termos do art. 1º, § 1º, da Lei 9.873/1999, opera-se a prescrição intercorrente se o processo ficar paralisado por mais de três anos, aguardando 'julgamento ou despacho'. 
16.20	Note-se que há uma correlação entre essa hipótese e as causas de interrupção da prescrição do art. 2º. Com efeito, uma vez interrompida a prescrição por alguma das hipóteses do art. 2º, o processo não pode ficar inativo, sem qualquer inovação processual relevante, por mais de três anos. 
16.21	Trata-se de prazo específico, não se aplicando nem o prazo geral de cinco anos nem o prazo especial, da lei penal (§ 2º) . A finalidade da prescrição intercorrente, com seu prazo próprio, é a de assegurar a eficiência e celeridade nas apurações administrativas. Seria contrário a essa finalidade a paralisação injustificada do processo por período maior que o triênio estabelecido para a hipótese.
16.22	A extrapolação do prazo de três anos, sem inovação relevante no processo, pode configurar negligência. Por isso, além de se operar a prescrição, deve-se promover a 'apuração da responsabilidade funcional decorrente da paralisação, se for o caso'. 
16.23	Em muitas situações o exame da prescrição intercorrente pode ficar prejudicado nos processos já em tramitação no TCU. Como a ação de ressarcimento era considerada imprescritível, as peças que compõem a tomada de contas especial, elencadas no art. 10 da Instrução Normativa-TCU 71/2012, não contemplam informações pormenorizadas quanto ao andamento do processo na fase interna, o que pode prejudicar a análise de eventual paralisação por mais de três anos. 
16.24	Assim, caso o tribunal venha a adotar a sistemática da Lei 9.873/1999 para aferir a prescrição, convém avaliar, oportunamente, a possibilidade de ajustes na IN-TCU 71/2012, para que as tomadas de contas especiais encaminhadas ao tribunal contemplem informações sobre as interrupções ocorridas na fase interna do procedimento (como, por exemplo, declaração do órgão instaurador da TCE, de que o processo não ficou paralisado por mais de três anos, na forma do art. 1º, § 1º, da citada lei) . 
16.25	Especificamente quanto a esta TCE, as próprias causas de interrupção elencadas acima (alínea 'c') permitem evidenciar que o processo teve andamento regular, contudo, deve-se destacar que apesar de não ser possível identificar a data exata da emissão da Nota Técnica de Análise (causa 1) , entende-se que não houve prescrição intercorrente, pois o despacho que encaminhou o processo de prestação de contas para análise técnica é datado de 1/3/2011 (peça 23) , menos de três anos antes do próximo ato de apuração dos fatos, em 24/1/2014 (causa 2) . 
g) Conclusão pelo regime da Lei 9.873/1999
16.26	Partindo-se da premissa de que a pretensão de ressarcimento segue as mesmas balizas, enquanto não houver norma específica a respeito, a demonstração de que não se operou a prescrição punitiva impõe, como consequência, a conclusão de que também é viável a condenação ao ressarcimento do prejuízo apurado nos autos, adotando-se como referência a Lei 9.873/1999, tida pelo STF como norma regente da prescrição da pretensão punitiva pelo TCU. 
CONCLUSÃO
17.	Das análises anteriores, conclui-se, relativamente ao Convênio Siconv 739373/2010, que não foi demonstrada a regularidade na contratação das atrações artísticas e não foi verificada a incompatibilidade entre os valores pagos à empresa contratada e o cachê recebido pelas bandas/artistas, contudo, restou evidente a prática de preços incompatíveis com o mercado na contratação de uma das bandas.
17.1	Quanto à prescrição, cumpre destacar que tanto pelos critérios estabelecidos pelo Acórdão 1441/2016-TCU-Plenário, conforme os termos do Código Civil, quanto pela Lei 9.873/1999 não restaram prescritas as pretensões punitiva e ressarcitória. Assim, conclui-se pela possibilidade do imediato julgamento do recurso, pois o desfecho não se alterará qualquer que seja a premissa adotada (imprescritibilidade, prescritibilidade pelo Código Civil ou prescritibilidade pela Lei 9.873/1999) .
PROPOSTA DE ENCAMINHAMENTO
18.	Diante do exposto, com fundamento nos artigos 32, inciso I, e 33, da Lei 8.443/1992, submetem-se os autos à consideração superior, com posterior encaminhamento ao Ministério Público junto ao Tribunal de Contas da União e ao gabinete do Relator, propondo:
a) 	conhecer do recurso e, no mérito, negar-lhe provimento;
b) 	comunicar a deliberação que vier a ser proferida por esta Corte à recorrente, ao Ministério do Turismo e à Procuradoria da República no Estado de Sergipe." 
2.	Por meio de pronunciamento à peça 101, o titular da Serur anuiu aos encaminhamentos sugeridos pela auditora, tendo, contudo, complementado a questão da prescrição, nos seguintes termos:
"Anuo ao exame para admitir e negar provimento ao recurso de reconsideração interposto por Rosângela Rocha dos Santos contra o Acórdão 2594/2020-TCU-Segunda Câmara, Rel. Min. André de Carvalho (peça 64) .
2. Entretanto, tenho por necessário ajuste nos termos iniciais adotados para a prescrição. 
3. Sob a ótica do prazo decenal previsto no Regime do Código Civil (Acórdão 1441/2016-TCU-Plenário, Rel. Min. Benjamin Zymler) , nos casos de não comprovação da regular aplicação de recursos repassados mediante convênios ou instrumentos similares, considera-se como marco inicial a data limite para a entrega da prestação de contas final, nos termos do art. 1º, §2º, inciso I, da IN TCU 56/2007, aplicável ao caso (Acórdão 5130/2017-TCU-Primeira Câmara, Rel. Min. Bruno Dantas; Acórdão 2278/2019-TCU-Primeira Câmara, Rel. Min. Augusto Sherman Cavalcanti; Acórdão 10145/2017-TCU-Segunda Câmara, Rel. Min. Marcos Bemquerer da Costa; Acórdão 3749/2018-TCU-Segunda Câmara, Rel. Min. Ana Arraes; Acórdão 6594/2020-TCU-Segunda Câmara, Rel. Min. Marcos Bemquerer da Costa; Acórdão 1470/2020-TCU-Segunda Câmara, Rel. Min. Ana Arraes) .
4. No presente caso, a vigência do ajuste alcançou o período de 19/6/2010 a 20/11/2010 com data para prestação de contas até 20/12/2010 (peça 2 e peça 44, p. 1) . Então, o termo inicial não seria a data dos pagamentos realizados em 2010, e sim 21/12/2010, conforme dispõe o parágrafo segundo da cláusula quarta do instrumento formalizador do ajuste (peça 5, p. 6) . Considerado o ato ordenatório da citação (18/7/2018) , não se verifica o transcurso do prazo decenal entre o termo inicial, a causa interruptiva e o acórdão condenatório prolatado em 17/3/2020.
5. Sob a luz da Lei 9.873/1999, a prescrição do ressarcimento, no caso de convênios e instrumentos congêneres, se inicia quando da prestação das contas (RE 636.886) . No caso em exame, as contas foram prestadas em 23/11/2010 e as informações registradas no Siconv em 5/1/2011, data que adoto como termo inicial para a contagem do prazo prescricional. Consideradas as causas interruptivas destacadas pelo exame anterior (art. 2º, inciso II, da Lei 9.873/1999) , tem-se:
a) em 2011, Nota Técnica de Análise (peça 24) ; 
b) em 24/1/2014, Relatório de Ação de Controle da CGU (peça 96) ; 
c) em 15/12/2015, Nota Técnica de Análise Financeira 181/2015 (peça 32) ; 
d) em 18/7/2017, Relatório do Tomador de Contas Especial (peça 43) ; 
e) em 30/1/2019, citação pelo TCU;
f) em 17/3/2020, prolação do acórdão condenatório recorrível.
6. Ao final, não transcorreu o prazo quinquenal geral prescricional (art. 1º da Lei 9.873/1999) prescrição do débito e da multa, considerando-se as causas interruptivas aplicáveis. Portanto, as retificações propostas em nada alteram as conclusões do exame procedido."
3.	Por último, o Membro do Ministério Público junto ao TCU manifestou-se pela anuência às conclusões e propostas da Serur.
	É o relatório.

8.1. Gilberto Vieira Leite Neto (2.454/OAB-SE) e outros, representando Rosângela Rocha dos Santos.

Procurador Júlio Marcelo de Oliveira.

TOMADA DE CONTAS ESPECIAL. IMPUGNAÇÃO TOTAL DAS DESPESAS. CONTAS IRREGULARES. DÉBITO. MULTA. RECURSO DE RECONSIDERAÇÃO. CONHECIMENTO. RAZÕES RECURSAIS INSUFICIENTES PARA ALTERAR O MÉRITO DO JULGADO. NEGATIVA DE PROVIMENTO.

TOMADA DE CONTAS ESPECIAL (TCE)

Secretaria de Recursos (Serur).

Examino recurso de reconsideração interposto por Rosângela Rocha dos Santos, então diretora-geral do Centro de Estudos Casa Curta-se, contra o Acórdão 2594/2020-TCU-Segunda Câmara, relatado pelo Ministro-Substituto André Luís de Carvalho, que, dentre outras medidas, julgou irregulares as suas contas, aplicou-lhe multa individual e a condenou em débito.
2.	A presente tomada de contas especial (TCE) foi instaurada pelo Ministério do Turismo (MTur) , em razão da impugnação total das despesas do Convênio Siconv 739373/2010, celebrado com Centro de Estudos Casa Curta-se (Casa Curta-se) , com vigência de 19/6 a 20/11/2010, tendo por objeto a realização do projeto intitulado "Circuito Turístico Forró do Vaqueiro", no valor de R$ 315.300,00, com a seguinte composição: R$ 25.300,00 de contrapartida do convenente e R$ 290.000,00 à conta da concedente, liberados conforme Ordens Bancárias 2010OB801349 e 2010OB801350, de 22/9/2010 (peças 5 e 7) .
3.	O referido convênio tinha como escopo a contratação das bandas Colcha de Retalho, Sanfonada, Forró Zero79, Alex da Vaquejada, Forró Novo Milênio e Parceirões do Forró para se apresentarem no "Circuito Turístico Forró do Vaqueiro", previsto para os dias 19 e 20/6/2010, nas cidades de Nossa Senhora das Dores/SE e Carira/SE (peça 2) . Para tanto, mediante inexigibilidade de licitação, a recorrente contratou, em 15/5/2010, a empresa Beija Flor Produções Artísticas (peça 20, p. 21) .
4.	As irregularidades que ensejaram esta Tomada de Contas Especial e o decorrente julgamento das contas irregulares foram as seguintes:
4.1.	ausência dos Relatórios de Cumprimento do Objeto e de Execução Físico-Financeira no modelo exigido; 
4.2.	ausência de fotografias, filmagens ou outro material comprobatório da realização dos eventos e das apresentações artísticas; 
4.3.	indevida inexigibilidade de licitação ante a ausência do contrato de exclusividade entre a empresa intermediária contratada e os grupos artísticos (bandas) , com o devido registro em cartório (somente havia carta de exclusividade relativa às datas do evento) ;
4.4. 	não comprovação do efetivo recebimento do cachê por parte da banda Colcha de Retalhos sob o valor de R$ 50.000,00 (Peça 26, p. 10-11) ; e
4.5.	incompatibilidade do preço contratado com o outro preço acordado junto à banda Colcha de Retalhos sob o valor de R$ 13.000,00 para o similar evento realizado, em 27/7/2010, na cidade de Aracaju - SE (Peça 26, p. 15) .
5.	Irresignada com a decisão proferida, a Sra. Rosângela Rocha dos Santos interpôs o recurso de reconsideração que ora aprecio.
6.	Após analisar os argumentos da recorrente, a Secretaria de Recursos (Serur) propôs negar-lhe provimento. O Ministério Público junto a este Tribunal (MPTCU) anuiu ao encaminhamento proposto.
7.	De plano, ratifico o conhecimento do presente recurso, consoante análise constante em meu Despacho à peça 85. No mérito, acompanho o posicionamento uníssono da Serur e do MPTCU, cujos fundamentos adoto como minhas razões de decidir, sem prejuízo das considerações que faço a seguir acerca dos pontos que considero principais.
8.	A recorrente alega que, diante da impossibilidade de competição, a contratação foi direta com a empresa que possuía exclusividade dos artistas que se apresentaram no evento. Para a recorrente, conforme entendimento do Tribunal de Justiça do Estado de Pernambuco (TJPE) , a contratação de artistas por intermédio de produtoras não depende da pré-existência de contrato de exclusividade entre a produtora e o artista. 
9.	Como bem recuperou a Serur, a despeito das alegações da recorrente, estava expressamente previsto na Cláusula Terceira - Das Obrigações dos Partícipes, item II, alínea "oo", do termo de convênio (peça 5) que o convenente deveria apresentar, na prestação de contas, "cópia do contrato de exclusividade dos artistas com o empresário contratado, registrado em cartório, sob pena de glosa dos valores envolvidos." Logo, à recorrente não assiste razão ao alegar que a contratação de artistas independe da pré-existência de contrato de exclusividade entre a produtora e o artista.
10.	No presente caso, a contratação se deu com base apenas em carta de exclusividade relativa aos dias do evento. Contudo, a carta/autorização de exclusividade não é suficiente e não se confunde com contrato de exclusividade, conforme entendimento do TCU constante dos Acórdão 96/2008-TCU-Plenário (Relator Ministro Benjamin Zymler) , 3.826/2013-TCU-1ª Câmara (Relator Ministro Valmir Campelo) , 8.244/2013-TCU-1ª Câmara (Relator Ministro Walton Alencar Rodrigues) e 351/2015-TCU-2ª Câmara (Relator Ministro-Substituto Marcos Bemquerer Costa) .
11.	Relativamente ao entendimento do TJPE, acerca da prescindibilidade de contrato de exclusividade, vale registrar que as decisões do Poder Judiciário não vinculam esta Corte de Contas, cuja jurisdição, prevista constitucionalmente, é independente das demais jurisdições (civil, penal, trabalhista, tributária, entre outras) , conforme entendimento assentado nos Acórdão 1445/2015-TCU-Segunda Câmara (Relatora Ministra Ana Arraes) , 660/2016-TCU-2ª Câmara (Relator Ministro-Substituto Marcos Bemquerer Costa) , 4.713/2018-TCU-2ª Câmara (Relator Ministro-Substituto Marcos Bemquerer Costa) , 3.196/2017-TCU-2ª Câmara (Relator Ministro Aroldo Cedraz) , 2.004/2007-TCU-Plenário (Relator Ministro Benjamin Zymler) e 4.632/2015-TCU-1ª Câmara (Relator Ministro-Substituto Weder de Oliveira) . 
12.	Continuando, a recorrente acrescenta que a diferença entre o valor pago à empresa Beija Flor Produções Artísticas e aquele recebido pelas bandas/artistas decorre dos demais custos e despesas para a apresentação da atração artística, por exemplo: transporte, alimentação, camarins, luzes, palco, sonorização, hospedagens etc. Na opinião da recorrente, as questões de logística dos artistas e suas necessidades para fazer os shows são formais. Por isso, entende que não há o que se falar em pagamento a menor nem em apropriação de valores.
13.	Conforme atestou a Serur, não houve qualquer questionamento relativo à diferença entre o valor pago à Beija Flor Produções Artísticas, empresa contratada, e o cachê recebido pelas atrações artísticas. 
14.	Diferentemente, o que se apontou foi um superfaturamento no valor pago à Banda Colcha de Retalho (R$ 50 mil) , pois a CGU apurou que essa mesma banda foi contratada posteriormente, com intervalo de apenas um mês, em evento similar realizado em Aracaju/SE, ao valor de R$ 13 mil. Diante disso, o órgão de controle interno entendeu estar contrariado o disposto na Cláusula Oitava, parágrafo segundo, item II do termo de convênio, que estabelece que os preços pagos devem ser compatíveis com os praticados pelo fornecedor com outros demandantes (peça 5, p. 10) .
15.	Ressalto que, independentemente dessa diferença, faz-se oportuno rememorar que, conforme se extrai do voto da decisão recorrida, durante a fase instrutiva desta TCE, a recorrente sequer logrou comprovar a realização do evento, conforme registrado na Nota Técnica 80/2011 (peça 24) , pois as fotografias apresentadas não demonstravam as cidades a que se referiam. Além disso, nas fotografias apresentadas da suposta cidade de Nossa Senhora das Dores/SE, não foi possível identificar o nome da atração artística, e na da suposta cidade de Carira/SE inexistia referência ao nome do evento.
16.	Pelos motivos acima, acompanho os posicionamentos uniformes da Serur e do MPTCU, para negar provimento ao recurso de reconsideração em exame.
	Ante o exposto, VOTO por que este Colegiado adote a minuta de acórdão que ora submeto à apreciação.
TCU, Sala das Sessões Ministro Luciano Brandão Alves de Souza, em 23 de fevereiro de 2021.
Ministro JOÃO AUGUSTO RIBEIRO NARDES 
Relator